【裁判字號】    98,交抗,387
【裁判日期】    980625
【裁判案由】    聲明異議
【裁判全文】
臺灣高等法院高雄分院刑事裁定         98年度交抗字第387號
抗  告  人  交通部公路總局高雄區監理所屏東監理站
法定代理人  羅仕煌
受 處 分人  甲○○
（即異議人）
上列抗告人因受處分人違反道路交通管理處罰條例聲明異議案件
，不服臺灣屏東方法院中華民國98年4 月20日裁定（98年度交聲
字第73號），提起抗告，本院裁定如下：
    主  文
抗告駁回。
    理  由
壹、抗告意旨略以：
一、按目前監理機關駕駛執照分為1、汽車駕駛執照分為下列各
    類:A、小型車普通駕駛執照。B、大貨車普通駕駛軌照。C、
    大客車普通駕駛執照。D、聯結車普通駕駛執照。E、小型車
    職業駕駛執照。F、大貨車職業駕駛執照。G、大客車職業駕
    駛執照。H、聯結車職業駕駛執照。I、國際駕駛執照。2、
    機車駕駛執照分為下列各類:A、輕型機器腳踏車駕駛執照。
    B、重型機器腳踏車駕駛執照 (與C類同級)。C、普通重型機
    器腳踏車駕駛執照。D、大型重型機器腳踏車駕駛執照。兩
    種分別僅持有各車種最高類駕駛執照 (例: 汽車駕駛執照部
    分如持有聯結車職業駕駛執照就無小型車普通駕駛執照、大
    貨車普通駕駛執照、大客車普通駕駛執照、聯結車普通駕駛
    執照、小型車職業駕駛執照、大貨車職業駕駛執照、大客車
    職業駕駛執照。及機車駕駛執照部分如持有大型重型機器腳
    踏車駕駛執照就無輕型機器腳踏車駕駛執照、普通重型機器
    腳踏車駕駛執照。)，因此，中華民國國民及境內居留之外
    國人僅可以持有取得高一級車類之汽車駕駛執照及機車駕駛
    執照各乙枚，合先敘明。
二、次按「汽車駕駛人，駕駛汽車經測試檢定有左列情形之一者
    ，處新臺幣一萬五千元以上六萬元以下罰鍰，並當場禁止其
    駕駛及吊扣其駕駛執照一年。；...： 一、酒精濃度超過規
    定標準。」、道路交通管理處罰條例第35條第1項第1款定有
    明文。經查本案異議人係違反前揭規定，於違規行為成立時
    係以其領有之違規當時所使用之汽車駕駛執照執行吊扣其駕
    駛執照一年處分，當為明確，亦自應以其領有之現有汽車駕
    駛執照為吊扣處分之標的，然異議人在考領聯結車職業駕駛
    執照之同時其小型車駕駛執照僅係其考領之經歷資格而已(
    道路交通安全規則第60條申請汽車駕駛執照考驗者，應具資
    格規定甚明)， 而汽車駕駛人取得高一級車類之駕駛資格者
    ，即應換發駕駛執照並同時放棄較低級車類之駕駛執照資格
    ，然道路交通安全規則第61條則係曾經擁有該車類駕駛經歷
    而准其駕駛較低級車類之車輛之列示規定，並不能因此即認
    定其擁有多種駕駛照，然而擁有駕駛資格者並不代表有該車
    類駕駛執照，因為汽車駕駛執僅核發最後考領之駕駛執照(
    應換發取得高一級車類駕駛資格之駕駛執照)。 另雖然異議
    人其於酒後駕駛自用小客車時，所造成用路安全之危險性，
    與其他一般擁有小型車駕駛執照者所造成之危險性並無任何
    不同，但道路交通管理處罰條例第35條第1 項第1 款吊扣駕
    駛執照之目的，並非僅為處罰違反道路交通管理事件之行為
    人，尚有暫時禁止行為人於道路上駕駛，以免其酒精濃度超
    過規定標準駕駛車輛之習性短期內再犯之意，亦以避免駕駛
    人於短期內再有酒後駕駛動力交通車輛行駛於道路之行為(
    例如: 僅吊扣其小型車普通駕駛執照，其仍有可能駕駛大貨
    車、大客車 (因其尚持有該車類駕駛執照)， 如按其分類逐
    一吊扣其駕駛執照需要8 次才能執行到最高一級車類之駕駛
    執照，如此其預期造成侵害危及一般用路人危險性不能謂之
    不大，此一考量公眾用路安全之立法，避免造成酒後駕駛動
    力交通車輛行駛於道路之行為人僥倖心態，何況異議人因個
    人因素所造成，且其考領駕駛執照時即可得知，則其自招不
    利益之風險自應由受處分人承擔，尚不得因此即指摘前述吊
    扣駕駛執照之執行有侵害其個人生存權、工作權之保障等云
    云，應堪認上開吊扣駕照之規定，並無顯然侵害受處分人之
    生存權及工作權，亦與行政法一般法理原則無涉 (汽車照類
    一人一照之概念而已)， 並未有裁量逾越及濫用之違法之餘
    。本件受處分人領有聯結車職業駕駛執照，既係酒後駕駛自
    用小客車違規而遭取締 (受處分人對此事實並不爭執)，則
    抗告人依道路交通管理處罰條例第35條第1 項第1 款規定吊
    扣其聯結車職業駕駛執照之駕駛執照，於法自無不合，惟異
    議人已依道路交通安全規則第60條規定晉升考領聯結車職業
    駕駛執照，依汽車駕駛人受吊扣、吊銷駕駛執照處分尚未確
    定執行前，不得參加汽車駕駛執照之晉級考驗，如參加考驗
    取得高一級之駕駛執照資格者，該項資格於受執行吊扣或吊
    銷駕駛執照之處分時，一併吊扣或吊銷之規定 (道路交通安
    全規則第62條第2 項規定甚明)， 據此，異議人其駕駛自用
    小客車行為符合道路交通管理處罰條例第35條第1 項之相關
    規定處罰時，除罰鍰外亦應吊扣其持有聯結車職業駕駛執照
    ，並無不當，原審裁定原處分機關於吊扣駕駛執照1 年之處
    分部份撤銷，尚嫌率斷，併此敘明。
三、另按民國94年12月14日公布修正前道路交通管理處罰條例第
    68 條 項規定：「汽車駕駛人，因違反本條例及道路交通安
    全規則之規定，受吊扣或吊銷駕駛執照處分時，吊扣或吊銷
    其持有各級車類之駕駛執照。」係配合94年12月14日公布修
    正前同條例第65條第1 項第3 款易處吊扣駕駛執照 (因易處
    吊扣制度，形成處罰漏洞至鉅，且日趨浮濫，無法達到處罰
    目的，因而配合修正廢止該條規定)， 由此可知違反上揭條
    例除處以罰鍰外，尚須吊扣其駕駛執照，而原審將第35條處
    罰針對駕駛執照吊扣部分割裂適用，宜有不妥，原裁定將原
    處分機關於吊扣駕駛執照壹年之處分部分撤銷，亦非妥適，
    爰請撤銷原裁定，維持原處分，方符法治。
四、本站為裁罰係依據「道路交通管理處罰條例」第35條第1項
    第1款規定之立法精神及意旨，經核並無不當，謹請依法撤
    銷臺灣屏東地方法院98年度交聲字第73號交通事件裁定云云
    。
貳、原裁定意旨以：
一、原處分意旨略以：異議人即受處分人甲○○因駕駛車牌號碼
    W3-7921 號自小客車，於98年2 月13日晚上9 時55分，行經
    屏東縣屏東市○○○路段時，因酒後駕車為警攔停盤查，測
    得其吐氣所含酒精濃度有逾標準值每公升0.40毫克之違規，
    爰依道路交通管理處罰條例第35條第1 項第1 款規定，裁處
    異議人罰鍰新臺幣34,500元（罰鍰已於98年2 月16日繳納）
    ，及吊扣駕駛執照1 年，並施以道安講習。因異議人領有等
    級較高之聯結車職業駕駛執照，且經換發，故同類汽車駕駛
    執照等級較低者即不再核發，遂依上開規定吊扣其聯結車職
    業駕駛執照1 年，並施以道安講習等語。
二、異議意旨則以：異議人就上述時、地酒後駕車之違規行為並
    不爭執，且罰鍰已繳納，惟異議人於違規時係駕駛自小客車
    ，非聯結車，而駕駛聯結車為其職業，持有之聯結車駕駛執
    照為其主要謀生證照，而家中尚有父母、妻小賴以異議人之
    收入維生，並有貸款須償還，如聯結車駕駛執照受吊扣，將
    面臨失業之窘境，因而對原處分機關吊扣其聯結車職業駕駛
    執照之處分不服（對施以道安講習部分未據聲明異議），為
    此聲明異議等語。
三、經查：
  (一)本件異議人於98年2 月13日晚上9 時55分，駕駛車牌號碼
      W3-7921 號自小客車，行經屏東縣屏東市○○路段時為警
      攔查，測得其吐氣所含酒精濃度有逾每公升0.40毫克之違
      規，為警當場掣單舉發，並經原處分機關裁處罰鍰34,500
      元、吊扣駕駛執照1 年及施以道安講習等情，業據異議人
      自承在卷，並有交通部公路總局屏東監理站98年2 月24日
      高監屏字第0980005755號函及該站違反道路交通管理事件
      裁決書各1 份存卷可憑，異議人違反道路交通管理處罰條
      例第35條1 項第1 款之事實固堪認定。
  (二)惟按94年12月14日修正、95年3 月1 日施行前之道路交通
      管理處罰條例第68條固規定：「汽車駕駛人，因違反本條
      例及道路交通安全規則之規定，受吊扣或吊銷駕駛執照處
      分時，吊扣或吊銷其持有各級車類之駕駛執照」，惟修正
      後業已刪除「吊扣」之規定，改為「汽車駕駛人，因違反
      本條例及道路交通安全規則之規定，受吊銷駕駛執照處分
      時，吊銷其持有各級車類之駕駛執照」，其修正理由乃係
      舊法將違法或違規駕駛人所持有各級車類之駕駛執照一併
      吊扣，失之過酷，影響人民工作及生活甚鉅，故依修正後
      之該條規定，受吊扣駕駛執照處分時，僅能吊扣違規當時
      所駕車類之駕駛執照，不再吊扣其持有各級車類之駕駛執
      照，僅於受吊銷駕駛執照處分時，始吊銷其持有各級車類
      之駕駛執照。次按行政行為對人民課以一定之義務或負擔
      ，或造成人民其他之不利益時，其所採取之手段，與行政
      機關所追求之目的間，必須有合理之聯結關係存在，亦即
      不得違反「不當聯結禁止原則」，若欠缺此聯結關係，此
      項行政行為即非適法（最高行政法院90年度判字第1704號
      判決參照）。查本件異議人因飲酒後駕駛自用小客車，則
      應依本條例第35條第1 項第1 款之規定吊扣其所依憑駕駛
      自用小客車資格之駕駛執照，若將異議人自用小客車以外
      之同類較高等級之駕駛資格一併予以限制，則係不當聯結
      異議人駕駛自用小客車之違規行為與其聯結車職業駕駛資
      格，此種不當聯結即構成違法，而有撤銷之原因。
  (三)又道路交通安全規則第61條第1 項第1 款規定，汽車駕駛
      人取得高一級車類之駕駛資格者，應換發駕駛執照，並准
      其駕駛較低級車類之車輛，已領有聯結車駕駛執照者，得
      駕駛大客車、大貨車、代用大客車、大客貨兩用車、曳引
      車、小型車、輕型機器腳踏車。依上開規定，異議人因領
      有最高級之聯結車駕駛執照，且經換發為該駕駛執照後，
      其他低級等車類即不再核發駕駛執照，而直接允許其得駕
      駛其他車輛。查本件異議人酒後駕駛自用小客車，依法本
      應吊扣其小型車駕駛執照，惟因異議人領有最高級之聯結
      車職業駕駛執照，致無較低級車類之小型車駕駛執照可供
      吊扣，固導致越級駕駛人違規酒駕時，受有無須吊扣駕駛
      執照之利益，然此關於駕駛執照管理所衍生之執行困難或
      法規漏洞，宜由修法解決，尚不得擴張解釋於駕駛人無較
      低級駕駛執照可供吊扣時，即率爾代以吊扣其所領有之較
      高級駕駛執照。況行政行為，採取之方法所造成之損害不
      得與欲達成目的之利益顯失均衡，行政程序法第7 條第3
      款定有明文及行政罰法第18條意旨可參，原處分機關於本
      件異議人無自用小客車之駕照可供吊扣時，吊扣其聯結車
      職業駕駛執照以代之，雖可達成限制駕駛人繼續駕駛該級
      車類行駛之目的，惟亦同時造成限制駕駛人繼續駕駛聯結
      車之結果，所造成之損害已與欲達成目的之利益顯失均衡
      。
  (四)本件行為時之道路交通管理處罰條例第68條，既已將「吊
      扣」各級車類之規定予以刪除，原處分機關自不能逕行處
      分吊扣受處分人其他車種之駕駛執照。原處分機關因受處
      分人駕駛自用小客車而有上開違規行為，因異議人無自用
      小客車駕駛執照而逕行吊扣其聯結車職業駕駛執照代之，
      顯已逾越道路交通管理處罰條例第68條之規範意涵及範圍
      ，自難謂係適法之處分。
四、綜上，原處分機關未審酌新修正之法律規定，逕對異議人裁
    處吊扣聯結車職業駕駛執照1 年之處分，於法不合，異議人
    異議為有理由，應由本院將此部分處分撤銷，又因異議人並
    無普通小型車駕駛執照可供執行吊扣，就此部分並另為不罰
    之諭知等語。
參、本院查：
（一）按汽車駕駛人飲用酒類後其吐氣所含酒精濃度超過每公升
      0.25毫克以上者，不得駕車，道路交通安全規則第114 條
      第2 款定有明文。汽車駕駛人，駕駛汽車經測試檢定有酒
      精濃度超過規定標準者，處新臺幣1 萬5 千元以上6 萬元
      以下罰鍰，並當場移置保管該汽車及吊扣其駕駛執照1 年
      ，道路交通管理處罰條例第35條第1 項第1 款亦有明文。
      又道路交通管理處罰條例第68條之條文內容，經立法院於
      94年11月23 日 修正通過，總統於94年12月14日以華總一
      義字第09400199321 號令修正公布，嗣由行政院於95年2
      月27日以行政院院臺交字第0950082898號令發布定自95年
      3 月1 日施行，由原條文：「汽車駕駛人，因違反本條例
      及道路交通安全規則之規定，受吊扣或吊銷駕駛執照處分
      時，吊扣或吊銷其持有各級車類之駕駛執照」，修正為：
      「汽車駕駛人，因違反本條例及道路交通安全規則之規定
      ，受吊銷駕駛執照處分時，吊銷其持有各級車類之駕駛執
      照」，修正後之新法已將「吊扣」之連坐規定排除在外，
      本件受處分人行為時該條文已修正公布施行，自應適用修
      正後道路交通管理處罰條例第68條之規定，合先敘明。
（二）本件受處分人甲○○於98年2 月13日晚上9 時55分，駕駛
      車牌號碼W3-7921 號自小客車，行經屏東縣屏東市○○路
      段時為警攔查，測得其吐氣所含酒精濃度有逾每公升0.40
      毫克之違規，為警當場掣單舉發，並經原處分機關於98年
      2 月16日裁處罰鍰34,500元、吊扣駕駛執照1 年及施以道
      安講習等情，業據受處分人自承在卷，並有交通部公路總
      局屏東監理站98年2 月24日高監屏字第0980005755號函及
      該站違反道路交通管理事件裁決書各1 份存卷可憑（原裁
      卷1 頁、6 頁），上開事實，自堪認定。
（三）又受處分人係駕駛自用小客車違規，並非駕駛聯結車違規
      ，故其違反道路交通管理處罰條例第35條第1 項第1 款之
      規定，本應吊扣其普通自小客車駕照1 年，惟受處分人因
      領有較高級之聯結車職業駕駛執照，且經換發為該等駕駛
      執照後，其他低級等車類即不再核發駕駛執照，而直接允
      許其得駕駛其他車輛，則受處分人既無一般小型車駕駛執
      照之實體物可供吊扣，即無從執行該部分之處分。況本件
      裁處吊扣受處分人駕駛執照（裁決書未載明吊扣駕照種類
      ）之處分，雖於裁決書中記載舉發違反法條為交通管理處
      罰條例第35條第1 項第1 款，然並未敘明裁處吊扣（汽車
      ）駕駛執照此部分處分之依據，此參交通部公路總局屏東
      監理站違反道路交通管理事件裁決書（屏監違字第裁82
      －Ｚ000000000號）自明。惟依上開業已修正施行之道路
      交通管理處罰條例第68條規定之提案修正理由係「原條文
      將違法或違規駕駛人所持有各級車類之駕駛執照一併吊扣
      ，失之過酷，影響人民工作及生活過鉅」等語（參見立法
      院公報第94卷第70期第136 頁至第138 頁之院會紀錄暨修
      正道路交通管理處罰條例第68條之立法理由），顯見依修
      正後道路交通管理處罰條例第68條之規定，汽車駕駛人因
      違反道路交通管理處罰條例及道路交通安全規則之規定，
      受「吊扣」駕駛執照處分時，僅能「吊扣」違規當時所駕
      駛車輛之駕駛執照，不能再「吊扣」其持有各級車類之駕
      駛執照，已甚顯明。抗告人雖以:94 年12月14日公布修正
      前道路交通管理處罰條例第68條項規定：「汽車駕駛人，
      因違反本條例及道路交通安全規則之規定，受吊扣或吊銷
      駕駛執照處分時，吊扣或吊銷其持有各級車類之駕駛執照
      。」係配合94年12月14日公布修正前同條例第65條第1 項
      第3 款易處吊扣駕駛執照云云，則容有誤會。
（四）再者，行政行為，採取之方法所造成之損害不得與欲達成
      目的之利益顯失均衡，行政程序法第7 條第3 款定有明文
      及行政罰法第18條規定意旨可資參照，故受處分人若無普
      通自小客車之駕駛執照可供吊扣時，吊扣其職業聯結車駕
      駛執照以代之，雖可達成限制受處分人繼續駕駛普通大貨
      車行駛之目的，惟亦同時造成限制受處分人繼續工作上所
      必須具備之職業聯結車駕駛執照之結果，其所造成之損害
      已與欲達成之目的不但利益顯失均衡，且亦已違反比例原
      則。況依前開所述修正後即本件行為時之道路交通管理處
      罰條例第68條，既已將「吊扣各級車類」之規定予以刪除
      ，抗告人自不能逕行處分吊扣受處分人其他車種之駕駛執
      照。抗告人因受處分人駕駛普通自小客車而有上開違規行
      為，因受處分人並無普通自小客車駕駛執照因而逕行吊扣
      其職業聯結車駕駛執照，顯已逾越修正後道路交通管理處
      罰條例第68條之規範意涵及範圍。
肆、原審因而認抗告人依道路交通管理處罰條例第35條第1 項第
    1 款之規定，裁處吊扣受處分人之職業聯結車駕駛執照1 年
    部分，尚有不當，因而將原處分關於吊扣受處分人之聯結車
    職業駕駛執照撤銷（原審裁定主文第1 項雖未載明【聯結車
    職業駕駛執照】，而僅記載【駕駛執照】1 年部分撤銷，而
    略有疏漏），並無不合。另原審裁定主文第2 項雖記載「上
    開撤銷部分不罰」等語，惟因該部分之裁處業經原審裁定撤
    銷而不存在，而受處分人上開違規行為又並非不罰，另原審
    裁定理由亦未認定受處分人之該部分行為應不罰，故該項記
    載顯有錯誤而應係贅載，亦附敘明。綜上所述，本院經核原
    裁定並無違誤。抗告人仍執前開情詞，指摘原裁定不當，為
    無理由，應予駁回。
伍、據上論結，應依道路交通案件處理辦法第26條，刑事訴訟法
    第412 條，裁定如主文。
中    華    民    國    98    年    6     月    25    日
                  刑事第八庭    審判長法  官   洪兆隆
                                      法  官   郭玫利
                                      法  官   李政庭
以上正本證明與原本無異。
不得再抗告。
中    華    民    國    98    年    6     月    25    日
                                      書記官   吳福連


司法院資訊處製作；財團法人民間司法改革基金會備份。
